臺灣臺北地方法院民事判決　九十年簡上字第六二一號
　　上　訴　人　台灣育樂設備股份有限公司
　　法定代理人　乙○○
　　法定代理人　乙○○
　　法定代理人　丙○○
　　訴訟代理人　甲○○
　　　　　　　　林愛玲
右當事人間請求給付工程款事件，上訴人對於中華民國九十年七月十三日本院台北簡
易庭九十年度北簡字第三八七四號第一審判決提起上訴，本院判決如左：
    主      文
上訴駁回。
第二審訴訟費用由上訴人負擔。
    事      實
甲、上訴人方面：
  壹、聲明：
    一、原判決廢棄。
    二、駁回被上訴人在第一審簡易之訴。
  貳、陳述：除與原判決記載相同者，茲引用外，補稱：
  　一、系爭契約僅存在於被上訴人與上訴人法定代理人乙○○個人之間，而與上訴
        人公司無關。依兩造所不爭執之買賣合約書約定，契約當事人一方為被上訴
        人，另一方為湯姆龍事業機構，未見上訴人台灣育樂公司及湯姆龍公司兩家
        公司名義。再者，被上訴人提出之客戶收款記錄上亦僅有湯姆龍事業機構，
        並無上開二家公司具名，且其催收工程款所發存證信函之對象與統一發票之
        買受人欄，忽為台灣育樂公司，忽為湯姆龍公司，可見被上訴人亦無法確認
        契約當事人究係存於何者之間。上訴人訴訟代理人於原審雖稱對兩造間有契
        約關係沒有意見，然業於民國九十年五月二十三日提出民事答辯狀中更正上
        開陳述，原審仍以上揭陳述作為論斷之依據，實嫌率斷。
    二、系爭工程未經完工驗收且有瑕疵，於被上訴人修補之前，上訴人得拒絕給付
        價金或報酬。再依買賣合約書第三條、第四條規定，可知被上訴人於系爭工
        程完工經上訴人驗收後，始得請求給付工程款。且縱使系爭工程經上訴人完
        工驗收後，仍應負法定物之瑕疵擔保及契約約定保固等責任，而證人邱添裕
        於原審證稱其並未駣收，證人陳建中亦於原審證稱鍋爐未能達到三十四度，
        故未驗收，足見系爭工程並未驗收完畢。且被上訴人所舉謝菁禎簽名之完工
        檢驗報告書亦經上訴人一再爭執，應由被上訴人負舉證之責。被上訴人未能
        證明業已驗收，且驗收條件又未成就之前，被上訴人不得請求上訴人給付工
        程款。又被上訴人宣稱驗收人員有邱添裕、林先生、謝菁禎等人，究係何人
        負責驗收、有無驗收、為何要有三人以上驗收等諸多不明不實之處，益徵被
        上訴人所言與事實不符。且依證人黃正宇所證，其曾驗收並負責抄錄溫度，
        卻無權簽完工報告書，而由未全程在場、未參與驗收之謝菁禎於完工檢驗報
        告書上簽名，而鍋爐雖可燃燒水溫至三十七度以上，但是否可在冷氣供應之
        情形下長期維持水溫三十七度殊有可議，否則何須由林先生要求檢修，並在
        檢修記錄上簽名，從而被上訴人未盡驗收之責至明。
    三、系爭鍋爐設備屢經加溫測試始終未能達到池水水溫三十四度以上，故被上訴
        人就此瑕疵負有修補義務。由於被上訴人具有除去瑕疵之能力，且負有完成
        無瑕疵工作之義務，與報酬給付間具有牽連關係，故上訴人得援用民法第二
        百六十四條第一項規定，主張在被上訴人修補瑕疵前拒絕支付報酬。原審雖
        曾向欣桃天然氣股份有限公司函查上訴人公司使用天然氣情形，嗣經該公司
        函覆天然氣使用度數明細，惟查上開明細至多僅能證明被告公司曾使用天然
        氣，無證證明系爭鍋爐設備可加溫達三十四度以上而符合契約約定之效用等
        情。再觀諸上開明細可知於八十九年十二月、九十年三月、四月或未曾使用
        ，或僅使用百餘度，其餘雖每月氣費達新台幣（下同）六、七萬元以上，然
        該氣費係為供測試及逐步加溫之用，因水溫始終未能達契約約定三十四度以
        上，致上訴人公司仍無法對外營業。且系爭鍋爐設備加溫後如可長期維持水
        溫在三十四、三十五度以上而達到驗收標準，被上訴人又何須於完工後半年
        在八十九年十二月間重新鍋爐試機及解說操作，且又於九十年一月十五日再
        次維修，系爭鍋爐設備確有瑕疵無疑。在被上訴人未除去瑕疵前，上訴人自
        得拒絕給付系爭報酬。
　、證據：除援用第一審所提證據外，聲請訊問證人陳建中、邱添裕，另聲請至現
　　　場勘系爭鍋爐。
乙、被上訴人方面：
  壹、聲明：駁回上訴。
  貳、陳述：除與原判決記載相同者，茲引用外，補稱：
  　一、系爭買賣契約存在於兩造之間，且經上訴人法定代理人乙○○於原審第一次
        言詞辯論時自認。上訴人公司之人員對外均向稱係「湯姆龍事業機構」，出
        示之名片、廣告、信封、目錄等亦印有湯姆龍事業機構、湯姆龍國際事業機
        構等。
  　二、被上訴人已於八十九年六月二十三依約完工，湯姆龍親子水樂園亦順利開幕
        營業使用，上訴人派員催收欠款時被上訴人藉故拖延，從未提出溫度不足無
        法運作問題，上訴人未於受領後按物之性質即時依通常程序檢查系爭鍋爐，
        視為承認其受領之物，不得再主張瑕疵。
  　三、台茂南崁家庭娛樂購物中心於打烊後，為安全計均將大樓電源總開關全部關
        掉，系爭鍋爐電源被切斷，溫水加熱系爭設備無法運作，隔日溫水池之水溫
        即下降，因此溫水池無法二十四小時保持水溫在三十五度標準運作，上訴人
        為此常與台茂發生糾紛，均由被上訴人出面協調，終克服解決，使湯姆龍溫
        水樂園之溫水池系統設備全天候均保持在三十五度。又於遊客不多時為節省
        瓦斯費，上訴人法定代理人乙○○又交待暫時關掉加溫設備，待遊客較多時
        再開啟加溫，因此種不正常使用加溫操作不當，溫水池才無法全天候保持在
        三十五度之標準，與系爭鍋爐是否有瑕疵完全無關。
  　四、為上訴人嗣因違反租賃契約，遭台茂南崁家庭娛樂購物中心在九十年四月間
        終止契約，並被斷水斷電斷瓦斯。
　、證據：除援用第一審所提證據外，補提湯姆龍事業機構廣告、信封、名片為證
　　　，並聲請訊問證人黃正宇。
    理      由
一、本件被上訴人起訴主張：上訴人於八十九年六月十五日與被上訴人簽訂契約，為
    其所開設在桃園縣蘆竹鄉○○路○段一一二號台茂公司六樓夏威夷親子溫水戲樂
    園，訂購美國德立台一四三０型溫水鍋爐一台，以及按裝配管、煙囟器材等設備
    工程，總價新台幣四十五萬元，完工後工程款項一次付清，被上訴人依照契約於
    八十九年六月廿三日前完工，並依照雙方買賣契約按裝完工試車，上訴人亦已營
    業使用，但拒未付款，爰本於買賣契約求為命上訴人給付四十五萬元及自民國九
    十年三月二十三日起算法定遲延利息之判決。
二、上訴人則以：系爭契約僅存在於被上訴人與上訴人法定代理人乙○○個人之間，
    而與上訴人公司無關。又系爭鍋爐無法使現場溫水池中水溫達到合約約定之驗收
    標準「池水水溫維持在攝氏卅四度至卅七度之間」，尚未經上訴人成驗收，系爭
    工程未經完工驗收且有瑕疵，於被上訴人修補之前，上訴人得拒絕給付價金或報
    酬等語，資為抗辯。
三、被上訴人主張上訴人與伊簽訂契約，為其所開設在桃園縣蘆竹鄉○○路○段一一
    二號台茂公司六樓夏威夷親子溫水戲樂園，訂購美國德立台一四三０型溫水鍋爐
    一台，以及按裝配管、煙囟器材等設備工程，上訴人已依約完工，上訴人尚欠價
    金四十五萬元未給付乙節，業據提出買賣合約書、客戶收款記錄為證，上訴人雖
    辯稱其非買賣契約當事人。惟查，系爭買賣合約書內容為「立合約書人甲方湯姆
    龍事業機構、乙方勝光熱水機工業有限公司。茲為甲方向乙方購買下列貨品雙方
    議定各項條件如下：：：一交貨期間地點方式：1.交貨期限：六月廿三日前完工
    。2.交貨地點：桃園縣蘆竹鄉○○路○段一一二號六樓。3.交貨方式：定位後含
    安裝。二驗收：1.驗收地點：同交貨地點：：三付款方式：完工驗收後一次付清
    ：：六其他：池水水溫維持在攝氏卅四至卅七度。甲方：負責人TOM、乙方：勝
    光熱水機工業有限公司：：：中華民國八十九年六月十三日」，上訴人法定代理
    人許文龍於原審九十年四月四日本件第一次庭期時到場稱：「上訴人二家是關係
    企業，對被上訴人說被上訴人與上訴人二公司間有契約關係沒有意見。」（見原
    審卷第十七頁）。雖許文龍嗣後改稱被上訴人係與其個人簽約，然依民事訴訟法
    第二百七十九條第一項、第三項定，當事人主張之事實，經他造於準備書狀內或
    言詞辯論時或在受命推事、受託推事前自認者，無庸舉證。自認之撤銷，除別有
    規定外，以自認人能證明與事實不符，且係出於錯誤而自認者，始得為之。上訴
    人既於原審第一次言詞辯論時自認，復未證明其自認與事實不符且係出於錯誤，
    而系爭契約既係由許文龍於契約簽章欄簽名，應認其於九十年四月四日本件第一
    次庭期時之敘述為可採信，嗣後所為自認之撤銷並不足採，故系爭契約應存在於
    被上訴人與上訴人二公司間，堪可認定。
四、上訴人另辯稱依約池水水溫應維時在攝氏三十四度至三十七度，且應於完工驗收
    後一次付清工程款，因池水水溫無法達標準溫度，系爭鍋爐尚未經驗收，故上訴
    人不須付款。被上訴人則否認系爭鍋爐有瑕疵。經查，依系爭買賣契約第三條約
    定，付款條件為完工後一次付清，本件被上訴人請求上訴人給付工程款，自應就
    系爭鍋爐業經驗收負舉證之責。按民法所謂條件，係當事人以將來客觀上不確定
    事實之成就或不成就，決定法律行為效力之發生或消滅之一種附款，故使法律行
    為效力發生或消滅，為附條件法律行為之本質。倘當事人非以法律行為效力之發
    生，而僅以其履行繫於不確定之事實者，雖亦屬約款之一種，然此約款並非條件
    ，應解釋為於其事實發生時，為權利行使期限之屆至，此有最高法院八十八年度
    台上字第一四五一號判決可資參照。本件上訴人之支付工程款之義務，於訂定系
    爭合約時即已存在，僅係其履行繫於「完工驗收」之不確定事實，是應認前開約
    款並非上訴人給付系爭買賣工程款之停止條件，而應認該約款之事實發生時，為
    被告給付本件買賣價金之清償期屆至，合先敘明。經查，被上訴人陳稱系爭鍋爐
    業經被上訴人之員工謝菁禎驗收乙節，固據提出完工檢驗報告書為證，然上訴人
    已否認該私文書之真正，即難據以認定系爭鍋爐已為驗收。次查，證人邱添裕於
    原審證稱：「我於八十九年九月至八十九年十一月受僱於上訴人台灣育樂設備股
    份有限公司擔任董事長特別助理職務，被上訴人訴訟代理人李志虹與上訴人法定
    代理人乙○○簽約時我在場，但契約內容我不清楚，我知道要買熱水器、被上訴
    人有去安裝，李先生有說已經完工，要請款，我將請款資料給廠長陳建中，我並
    沒有去驗收。」（見原審卷第四四頁），亦難認系爭鍋爐已經驗收完畢。
五、第按當事人預期不確定事實之發生，以該事實發生時為債務之清償期者，應認該
    事實發生時，或其發生已不能時，為清償期屆至之時；倘債務人以不正當行為阻
    止該事實之發生，類推適用民法第一百零一條第一項規定，應視為清償期已屆至
    ，亦有最高法院二十八年上字第一七四０號、八十七年台上字第一二０五號判例
    可資參照。本件被上訴人未能證明系爭鍋爐業據上訴人驗收已如前述，惟查，證
    人丁有志於原審證稱：「我受僱於被上訴人擔任工務組組長，我於八十九年六月
    十三日到上訴人處裝鍋爐，三天裝完，上訴人員工常換人，邱先生、林先生等負
    責都有簽收，我們去請款時，上訴人原均未提及溫度不夠，九十年一月十五日林
    先生才告知我們說溫水熱度不夠，我們就去檢修，結果加溫後溫度為卅五至卅六
    度，有達到標準，上訴人公司林先生有在檢修紀錄上簽名。」（見原審卷第一六
    三頁），證人黃正宇於本院亦到庭結證稱：伊從八十九年五月初到八月中在湯姆
    龍擔任機房維修、業務工作，被上訴人送鍋爐來後有派人教伊如何使用，裝好後
    幾乎都是伊在操作，裝好後有驗收，伊有參與驗收，可以達到三十七度，但是必
    須加溫八小時以上，晚上抽水馬達要關掉，再加溫，有時台茂冷氣很強，伊會協
    調他們的中控，將冷氣關小，有時為了節省瓦斯費，老闆有交代人少時要關掉。
    伊驗收時有過，會抄錄溫度，傳回總公司，這台機氣絕對有辦法燒到三十七度，
    但是如果客人沒有反應，沒有必要燒那麼高，以節省成本。伊是在紀錄上簽名，
    不是在原審卷第三十六頁完工檢驗報告書上簽名。邱特助曾問伊機器到底是否可
    用，伊並沒有權簽完工報告書（見九十一年三月二十日準備程序筆錄）。縱認黃
    正宇並無驗收之權限，然前開證人所證可認系爭鍋爐已可使池水水溫達到契約約
    定之三十四至三十七度。次查，原審函詢欣桃天然氣股份有限公司有關台灣育樂
    設備股份有限公司位於桃園縣蘆竹鄉○○路○段一一二號六樓自八十九年五月至
    九十年五月每月使用瓦之數量及費用明細，又該瓦斯是否供溫水池之溫水爐使用
    結果，該公司表示：「台灣育樂設備股份有限公司於八十九年六月二十九日裝設
    計量表，九十年四月二十日因積欠氣費一十八萬二千三百零六元，為本公司拆除
    計量表，期間天然氣使用情形如附表。卷查該公司天然氣管線設計及竣工資料顯
    示，其鍋爐確係以該公司之天然氣燃料。」，有該公司九十年六月五日（九十）
    欣桃營字第三七三號函可稽，衡諸該函檢附之附表所示之上訴人公司天然氣使用
    情形，於八十九年七、八、九、十二月及九十年一月之氣費均高達六萬元以上，
    八十九年十月之氣費亦達三萬餘元，足見上訴人不僅只於測試，應認上訴人已使
    用被上訴人所裝設之鍋爐等設備營業。被上訴人於八十九年六月裝設系爭鍋爐，
    上訴人即開始使用營業達半年以上，卻遲不辦理驗收手續，依前開說明，顯係以
    不正當行為阻止該事實之發生，自應視為上訴人給付本件工程款之清償期已屆至
    ，而應給付被上訴人系爭工程款，上訴人前開所辯，尚非可採。至證陳建中於原
    審雖證稱：系爭鍋爐加溫也沒有辦法達到卅四度，八十九年九月被上訴人公司李
    志虹有告知工程已完工要驗收，但因工程未達到我們需要的條件，故尚未驗收，
    八十九年六月被上訴人安裝好之後，有測試未營業云云。因證人陳建中為上訴人
    二公司之董事，有公司變更登記事項卡在卷足憑，證詞已有偏頗之虞，且與前揭
    證據證明之事實顯有不符，尚非可信。
六、綜上所述，本件被上訴人主張為可採，上訴人所辯均無可取。從而，被上訴人本
    於系爭契約請求上訴人給付四十五萬元及自起訴狀繕本送達翌日即九十年三月二
    十三日起至清償日止按年息百分之五計算之利息，即無不合，應予准許。原審判
    命上訴人如數給付，於法並無違誤。上訴意旨指摘原判決不當，求予廢棄改判，
    為無理由，應予駁回其上訴。
七、又本件事證已臻明確，兩造其餘攻擊防禦方法，於本判決結果不生影響，爰不一
    一論述，至上訴人聲請訊證人陳建中、邱添裕，於原審業已訊問，無再行調查之
    必要，上訴人另聲請本院至現場勘驗系爭鍋爐，以系爭鍋爐於八十九年六月裝設
    完成，迄今已近二年，前揭欣桃天然氣股份有限公司函已載明「因上訴人公司積
    欠氣費已遭拆除計量表」，既無瓦斯可供檢試水溫，縱加以接通亦已無從因勘驗
    得知系爭鍋爐當時之狀況，並無調查證據之實益，併此敘明。
八、結論：本件上訴為無理由，依民事訴訟法第四百三十六條之一第三項、第四百四
    十九條第一項、第七十八條，判決如主文。
中　　　華　　　民　　　國　　九十一　　年　　　四　　　月　　三十　　　日
　　　　　　　　　　　　　　　　　　　　民事第四庭審判長法　　　官　謝明珠
                                        　　　　　　　　法　　　官　孫萍萍
　　　　　　　　　　　　　　　　　　　　　　　　　　　　法　　　官　劉又菁
右為正本係照原本作成
本判決不得上訴
中　　　華　　　民　　　國　　九十一　　年　　　四　　　月　　三十　　　 日
　　　　　　　　　　　　　　　　　　　　　　　　　　　　法院書記官　黃瓊滿
